臺灣高等法院高雄分院刑事判決　　　 100年度選上訴字第63號
上　訴　人
即　被　告　羅貴春
選任辯護人　洪世崇律師
　　　　　　許惠珠律師
上列上訴人因違反公職人員選舉罷免法案件，不服臺灣高雄地方
法院100 年度選訴字第64號中華民國100 年6 月22日第一審判決
（起訴案號：臺灣高雄地方法院檢察署99年度選偵字第66號），
提起上訴，本院判決如下：
    主  文
原判決撤銷。
羅貴春犯公職人員選舉罷免法第九十九條第一項之交付不正利益
罪，處有期徒刑壹年捌月。褫奪公權貳年。
    事  實
一、羅貴春於民國99年間係高雄縣茂林鄉茂林村（即改制之高雄
    市茂林區茂林里；下同）村長，於99年9 月14日登記參選高
    雄縣、市合併後第一屆里長選舉，為該屆之高雄市茂林區茂
    林里里長候選人，其為求勝選，竟基於對有投票權人交付不
    正利益而約其投票權為一定行使之犯意，而於99年9 月15日
    上午某時，前往有投票權之石秀善、石曾美惠（其2 人係夫
    妻，均經臺灣高雄地方法院檢察署檢察官以99年度選偵字第
    45、66號為緩起訴處分確定）位於高雄市茂林區茂林里茂林
    巷19之1 號之住處，向石秀善、石曾美惠表示，願意代為繳
    納渠等所積欠臺灣電力公司之99年7 月份電費新臺幣（下同
    ）639 元，並要求石秀善、石曾美惠於99年11月27日之里長
    選舉投票日，將里長選票投給其本人，石秀善、石曾美惠當
    場表示同意，而與羅貴春達成期約不正利益之意思合致，羅
    貴春隨於同日（99年9 月15日）依約向臺灣電力公司屏東區
    營業處高樹服務所繳納上開電費後，將該電費收據交給石曾
    美惠收執為憑，而交付不正利益予石秀善、石曾美惠。
二、案經改制前之高雄縣政府警察移送局臺灣高雄地方法院檢察
    署檢察官偵查起訴。
    理  由
一、證據能力：
(一)、證人石曾美惠、杜春妹之警詢陳述關於上訴人即被告（下稱
    被告）羅貴春賄選犯罪過程部分，因與其等嗣於原審證述不
    符，而其先前之警詢陳述，均係以證人身分接受警方詢問，
    其等警詢陳述過程、內容及功能均在指訴關於被告涉及賄選
    犯罪之情節，足認上開證人於警詢時受外力、人情等干擾程
    度較低，又無其他證據可認有何非出於自由意志陳述之情形
    ，且本院就上開證人於警詢陳述當時之原因、過程、內容、
    功能等外在環境加以觀察，足認上開證人警詢陳述係出於真
    意之信用性獲得確切保障，而足認上開警詢陳述有較可信之
    特別情況，且為證明被告賄選犯罪事實存否所必要，依刑事
    訴訟法第159 條之2 規定，均認有證據能力。
(二)、證人石秀善、石曾美惠、杜春妹於偵查中經具結之陳述，並
    未曾提及檢察官在偵查時有不法取供之情形，且亦無證據足
    以證明證人上開陳述有顯不可信之情況，上開證人於原審復
    已到庭接受詰問，足可認定業已保障被告羅貴春之詰問權，
    依刑事訴訟法第159 條之1 第2 項規定，均得為證據。
(三)、後述引用之其他卷附書證，而屬於書面之傳聞證據部分，因
    檢察官、被告羅貴春及其辯護人於本院審理調查上開書證予
    以提示並告以要旨時，由檢察官、被告、辯護人表示意見，
    當事人、辯護人已知此等書證乃傳聞證據，而就此證據能力
    均表示無意見，亦未聲明異議，即視為同意作為證據，且本
    院審酌該書證作成時之客觀情狀，並無證據證明此等書證有
    何遭變造或偽造情事，認為以之作為本件論證之證據，均與
    待證事實具有關聯性，作為本案之證據亦屬適當，依刑事訴
    訟法第159 條之5 第1 項規定，均認得為證據。
二、訊據被告羅貴春固坦承伊於上揭時、地，有經證人石秀善、
    石曾美惠之同意代為繳納上揭電費639 元，之後將該電費收
    據交給石曾美惠收執等情，然否認上開交付不正利益賄選犯
    行，辯稱：伊係基於關心村民才替石秀善、石曾美惠繳納電
    費，並無據此要求石秀善、石曾美惠要在里長選舉時投票給
    伊之意思云云。惟查：
(一)、被告於99年間係高雄縣茂林鄉茂林村村長，於99年9 月14日
    登記參選高雄縣、市合併後第一屆里長選舉，為該屆高雄市
    茂林區茂林里里長候選人；被告於99年9 月15日上午某時，
    前往有投票權之石秀善、石曾美惠夫妻之上揭住處，向石秀
    其2 人表示，願意代為繳納渠等99年7 月份所積欠臺灣電力
    公司之99年7 月份電費639 元，被告隨於同日（99年9 月15
    日）向臺灣電力公司屏東區營業處高樹服務所繳納上開電費
    後，將該電費收據交給石曾美惠收執等情，為被告所不爭執
    ，並經證人石秀善於偵查、原審及證人石曾美惠於警詢、偵
    查、原審指證明確，並有臺灣電力公司屏東區營業處99年11
    月1 日屏東費核費字第A9900596號函、電費查詢暨同公司之
    石秀善上揭住處99年7 月份電費通知及收據附卷可稽（見他
    卷第69-70 頁）。此外，證人石秀善、石曾美惠自92年2 月
    17日起遷入改制前之高雄縣茂林鄉茂林村茂林巷19之1 號，
    依公職人員選舉罷免法第15條規定，均屬該屆高雄市茂林區
    茂林里里長選舉之投票權人一節，亦有其2 人之全戶戶籍資
    料查詢結果可佐（見偵卷第64-65 頁），是此部分事實，堪
    以認定。
(二)、證人石曾美惠於警詢陳稱：被告係現任的村長，因為被告知
    道其家裡經濟不好，沒有錢去繳電費，且被告要選里長要其
    跟其先生石秀善投票給被告，所以被告在9 月份登記參選里
    長候選人以後，主動到其住處客廳說要幫其繳電費，並當場
    要求支持、投票給伊，並要其轉告其先生石秀善要支持、投
    票給伊，其說好之後，被告自己去電力公司查詢其住處所欠
    電費繳紀錄後，就幫其繳錢，並拿1 張收據給其等語（見他
    卷第59-61 頁），其復於偵查具結證稱：其跟其先生都有投
    票權，被告係現任的村長，被告於99年9 月份登記參選里長
    候選人後某天，主動至其住處客廳說要幫其繳電費，並當場
    要求其夫妻支持、投票給伊，其等夫妻2 人都同意，當天被
    告就向電力公司繳完費用後，又來其住處並拿1 張電力公司
    600 多元的收據來給其等語（見他卷第61頁反面-62 頁），
    是證人石曾美惠於警詢、偵訊之證詞顯然一致，且該證詞內
    容核與證人石秀善於偵查具結所證：其與石曾美惠是夫妻都
    有投票權，被告是現任的村長，被告知道因為知道其家裡經
    濟不好，沒有錢去繳電費，記得是9 月份被告已登記要參選
    的某天早上，被告為拜託其等夫妻投票支持伊選里長，要其
    跟其太太石曾美惠投票給伊，被告主動到其住處客廳說要幫
    其繳電費，當場要求其等夫妻支持、投票給伊，其等夫妻都
    有同意，後來被告向電力公司繳完費用，有拿收據至其住處
    給其太太等語相符（見他卷第65-66 頁），參以證人石秀善
    、石曾美惠與被告間均無糾紛或宿怨，為被告所不爭執，並
    經證人石秀善、石曾美惠於偵查時證述明確（見他卷第65頁
    反面、61頁反面），是證人石秀善、石曾美惠自無一同設詞
    誣陷被告之必要。此外，證人石秀善、石曾美惠均因本件受
    賄案件，於偵查中坦承受賄犯行，而經臺灣高雄地方法院檢
    察署檢察官以99年度選偵字第45、66號為緩起訴處分確定，
    亦有上開案號緩起訴處分書、臺灣高等法院被告（石秀善、
    石曾美惠）前案紀錄表可佐（見偵卷第102-103 頁，原審卷
    第104 - 105 頁），是證人石秀善、石曾美惠上揭證詞之內
    容應屬真實而可採。足徵被告確有為石秀善、石曾美惠於高
    雄市茂林區茂林里里長選舉時能投票支持其之目的，而替石
    秀善、石曾美惠代繳上揭電費之事實。
(三)、證人石秀善於原審雖另證稱：當時係為避免電錶被拆，其拜
    託被告幫其繳電費，並約定下個月再還，被告並無要求要其
    與其妻投票給伊，被告係事後才拜託其支持伊選里長云云（
    見原審卷第58、59頁），及證人石曾美惠於原審亦證稱：被
    告幫其繳電費時，並未提到選舉、投票之事，是事後才拜託
    投票支持云云（見原審卷第65、69頁），然證人石秀善、石
    曾美惠上揭原審證詞，業與證人石秀善於偵查及證人石曾美
    惠於警詢、偵查之證詞內容不合；又證人石秀善於原審所證
    「係其主動告知被告上揭電費的事，其問被告說方不方便幫
    其繳電費，下個月還被告，之後其有將電費還給被告」（見
    原審卷第58、59、60頁），亦核與證人石曾美惠於原審證述
    「當時係被告主動說要幫忙繳電費，後來還沒有將被告代繳
    之電費退還給被告」（見原審卷第67、68頁）不符，益見證
    人石秀善、石曾美惠於原審所證上情顯有矛盾，則審酌證人
    石秀善、石曾美惠於原審證詞，有上揭所述前後不一且相互
    矛盾之情，是否可信，已非無疑，自難以證人石秀善、石曾
    美惠於原審此部分證詞，遽為有利於被告之依據。
(四)、按公職人員選舉罷免法第99條第1 項之賄選罪係以對於有投
    票權之人，行求期約或交付賄賂或其他不正利益，而約其不
    行使投票權或為一定之行使為構成要件。亦即須視行為人主
    觀上是否具有行賄之犯意，而約使有投票權人為投票權一定
    之行使或不行使；客觀上行為人所行求期約或交付之賄賂或
    不正利益是否可認係約使投票權人為投票權之一定行使或不
    行使之對價；以及所行求、期約、交付之對象是否為有投票
    權人而定。上開對價關係，在於行賄者之一方，係認知其所
    行求、期約或交付之意思表示，乃為約使有投票權人為投票
    權一定之行使或不行使；在受賄者之一方，亦應認知行賄者
    對其所行求、期約或交付之意思表示，乃為約使其為投票權
    一定之行使或不行使。且對有投票權人交付之財物或不正利
    益，並不以金錢之多寡為絕對標準，而應綜合社會價值觀念
    、授受雙方之認知及其他客觀情事而為判斷（最高法院96年
    度台上字第1233號判決意旨參照）。本件被告羅貴春主動向
    證人石秀善、石曾美惠表示代為繳付上揭電費時，已明示要
    求其2 人於本次里長選舉時，投票支持被告之一定投票行為
    之行使，其2 人係知悉被告交付款項意涵之情況下予以同意
    ，被告並事後代為繳納電費並交付收據等事實，業已認定如
    上，則綜合社會價值觀念、授受雙方之認知及所交付不正利
    益（即電費639 元）之客觀情狀以觀，足認為被告代石秀善
    、石曾美惠為繳納之電費，實係約使其2 人投票支持被告之
    對價，自與要求投票權人石秀善、石曾美惠投票支持其參選
    里長間，具有對價關係，堪以認定。
(五)、被告羅貴春雖指其代石秀善、石曾美惠繳納電費，係其身為
    村長平日關心村民之行為云云，並於原審聲請傳喚證人即高
    雄市茂林區社工人員張小燕、證人即義工陳勝作證證明被告
    於村長任內常有幫助村民等情，然被告於村長任內平日是否
    會幫助村民，與被告於里長選舉期間是否會為賄選，客觀上
    難認有何關連性，何況證人張小燕於原審亦證述：被告在擔
    任村長前就時常幫助人，像是其也在1 個協會擔任總幹事，
    會裡有70幾位老人，被告會出錢資助或買飲料等，但其知道
    在選舉期間，被告幫助別人可能會是賄選，其也會跟被告說
    這樣可能違法，所以，在選舉時其盡量不去找被告，被告也
    會特別避諱等語（見原審卷第77、78頁），可知被告自屬知
    悉為避免涉犯賄選嫌疑，其於競選期間應避免恐被認係賄選
    而交付其他利益之行為，則以被告於上揭時地猶有代證人石
    秀善、石曾美惠繳電費之舉，應可確認被告係基於賄選之意
    思所為無訛。
(六)、綜上所述，被告羅貴春所辯上情，純屬事後卸責之詞，不足
    採信。本件事證已明，被告所為上開交付不正利益賄選犯行
    ，堪以認定。
三、論罪部分：
(一)、按投票行賄罪之處罰分別規定於刑法第144 條及公職人員選
    舉罷免法第99條第1 項，而公職人員選舉罷免法第99條第1
    項為刑法第144 條之特別法，依特別法優於普通法之規定，
    應優先適用公職人員選舉罷免法。又按受賄罪之客體，一為
    賄賂，二為不正利益；所謂賄賂，指金錢或可以金錢計算之
    財物而言；所謂不正利益，指賄賂以外足以供人需要或滿足
    人慾望之一切有形或無形之利益而言（最高法院21年上字第
    369 號判例意旨參照）；又上開不正利益不以經濟上之利益
    為限，諸如設定債權、免除債務、款待盛筵、介紹職位等亦
    均屬之（最高法院97年度台上字第4793號判決意旨參照）；
    再按公職人員選舉罷免法第99條第1 項投票行賄罪，以對於
    有投票權之人，行求、期約或交付賄賂或其他不正利益，而
    約其不行使投票權或為一定之行使者為構成要件。其行求、
    期約、交付行為，係屬階段行為，倘已完成最後階段之交付
    賄賂行為，之前之行求、期約行為均已被吸收而不再論罪；
    又行求賄選階段，屬行賄者單方意思表示行為，不以相對人
    允諾為必要，而交付賄選階段，除行賄者有實施交付賄賂行
    為外，因對收受賄賂者，刑法第143 條有投票受賄罪之處罰
    規定，二者乃必要共犯中之對向犯，以二個以上之行為者，
    彼此相互對立之意思經合致而成立犯罪，雖不以收受者確已
    承諾，或進而為一定投票權之行使為必要，仍須於行賄人交
    付不正利益時，受交付之相對人對其交付之目的已然認識而
    予收受，其交付不正利益之犯行始克成立，行賄者方得論以
    交付賄賂罪（最高法院94年度台上字第3819號判決意旨參照
    ）。
(二)、核被告羅貴春所為上情，係犯公職人員選舉罷免法第99條第
    1 項之交付不正利益罪。又按刑事訴訟法第300 條所稱「得
    就起訴之犯罪事實，變更檢察官所引應適用之法條」，係指
    法院在事實同一之範圍內，所據以論罪科刑之法條與檢察官
    所引應適用之法條不同，得不受其拘束，而變更起訴法條之
    謂；則檢察官雖起訴被告此部分所為，涉犯公職人員選舉罷
    免法第99條第1 項之交付賄賂罪嫌，然起訴意旨所引應適用
    之法條與本判決所據以論罪科刑之法條既無不同，自無爰引
    刑事訴訟法第300 條之規定，為起訴法條之變更之必要（最
    高法院93年度台上字第2870號判決意旨參照），附此敘明。
(三)、按刑法第59條規定犯罪之情狀可憫恕者，得酌量減輕其刑，
    其所謂「犯罪之情狀」，與同法第57條規定科刑時應審酌之
    一切情狀，並非有截然不同之領域，於裁判上酌減其刑時，
    應就犯罪一切情狀（包括第57條所列舉之10款事項），予以
    全盤考量，審酌其犯罪有無可憫恕之事由，即有無特殊之原
    因與環境，在客觀上足以引起一般同情，以及宣告法定低度
    刑，是否猶嫌過重等等，以為判斷（最高法院80年度台覆字
    第39號判決意旨參照）。本件被告羅貴春賄選之區域係原住
    民部落所在之高雄市茂林區茂林里，衡以被告所處之生存空
    間、環境，屬較遠離市區之偏遠山區，資訊取得較身處平地
    之居民為不易，成長過程中所享有之教育資源亦與一般平地
    人民存有某程度之差異，就本案而言，尚難逕以一般平地都
    會市區之賄選等同視之。且被告僅對證人石秀善、石曾美惠
    夫妻交付不正利益，且上述代繳電費639 元之金額非高，賄
    選規模甚小，對選風之傷害尚微，與一般候選人以鉅額金錢
    向選區內眾多選民行賄（即撒錢買票）之情節實難比擬，而
    其所觸犯之公職人員選舉罷免法第99條第1 項之罪，法定刑
    為3 年以上10年以下有期徒刑，得併科1 百萬元以上1 千萬
    元以下罰金，如對被告上開犯行科以法定最輕本刑之3 年以
    上有期徒刑，猶嫌過重，不免過苛，誠屬法重情輕，衡情尚
    有可憫恕之處，爰依刑法第59條規定減輕其刑。
四、原審據以論處被告羅貴春罪刑，固非無見；惟查被告被訴對
    於證人杜春妹行求賄賂賄選罪嫌（即後述不另為無罪諭知部
    分），尚難證明被告犯罪（如後所述），原判決就此部分併
    予論罪，並與上開交付不正利益賄選罪部分，論以集合犯一
    罪，自有未合。被告上訴所執前詞，否認上開交付不正利益
    賄選犯罪，指摘原判決關於此部分之認定不當，雖無理由；
    惟原判決既有上述可議，自應由本院將原判決撤銷改判。審
    酌選舉乃民主政治之重要表徵，選民能否依據候選人之品行
    、學識、才能、政見等資料而選賢與能，攸關一國政治之清
    明，而賄選足以破壞候選人間之公平競爭，更為敗壞選風之
    主要根源，被告為使自己能順利當選里長，不思以合法方式
    從事競選行為，竟交付上開不正利益賄選，企圖影響選舉之
    公平，侵蝕民主政治之機能，危害選舉制度之公正性，並參
    酌其犯罪動機、手段，上開不正利益係代繳電費639 元，被
    告否認犯行之態度，及其為國中肄業之智識程度（見偵卷第
    14頁）等一切情狀，量處如主文所示之刑，且依公職人員選
    舉罷免法第113 條第3 項及刑法第37條第2 之規定，併予宣
    告褫奪公權2 年。至於被告交付之不正利益即代繳電費639
    元，非屬公職人員選舉罷免法第99條第3 項規定「預備或用
    以行求期約或交付之賄賂」，自無從依該規定宣告沒收，附
    此敘明。
五、不另為無罪諭知部分：
(一)、公訴意旨另以：被告羅貴春於99年9 月19日下午許，與其妻
    詹淑靜主動前往屏東市寶建醫院11樓13房，探視因腳部蜂窩
    性組織炎住院，而在茂林村有投票權之杜春妹，嗣詹淑靜拿
    出1000元紙鈔1 張交付予杜春妹，惟因羅貴春提及曾幫杜春
    妹之舅舅石秀善繳納電費之事，杜春妹旋在羅貴春及詹淑靜
    2 人不知情狀況下，將千元紙鈔塞回詹淑靜皮包內，未幾，
    羅貴春於離開病房時，以山地話向杜春妹說：「同學，支持
    我吧」一語，意請杜春妹於99年11月27日投票當日，將里長
    選票投給其本人，而行求杜春妹就投票權為一定之行使。因
    認被告此部分涉犯公職人員選舉罷免法第99條第1 項對於有
    投票權之人行求賄賂而約其行使投票權之罪嫌。
(二)、按刑事訴訟已改採改良式當事人進行主義，檢察官應負實質
    之舉證責任，如其所舉證據，不足以說服法院形成被告有罪
    之確信心證，基於無罪推定原則，法院應諭知被告無罪之判
    決，此觀刑事訴訟法第451 條第1 項、第2 項及第161 條第
    1 項規定即明。晚近經立法院審議通過，由總統批准施行之
    公民與政治權利國際公約第14條第2 項亦揭示「受刑事控告
    之人，未經依法確定有罪之前，應假定其無罪。」刑事妥速
    審判法第6 條更明定：「檢察官對於起訴之犯罪事實，應負
    提出證據及說服之實質舉證責任。倘其所提出之證據，不足
    為被告有罪之積極證明，或其指出證明之方法，無法說服法
    院形成被告有罪之心證者，應貫徹無罪推定原則。」易言之
    ，檢察官如無法提出證明被告犯罪之確切證據，縱然被告之
    辯解猶有可疑，但基於公平法院之理念，仍須落實無罪推定
    原則（最高法院100 年度台上字第1399號判決要旨足佐）；
    又按公職人員選舉罷免法之賄選罪係以對於有投票權之人，
    行求期約或交付賄賂或其他不正利益，而約其不行使投票權
    或為一定之行使為構成要件。亦即須視行為人主觀上是否具
    有行賄之犯意，而約使有投票權人為投票權一定之行使或不
    行使；客觀上行為人所行求期約或交付之賄賂或不正利益是
    否可認係約使投票權人為投票權之一定行使或不行使之對價
    ；上開對價關係，在於行賄者之一方，係認知其所行求、期
    約或交付之意思表示，乃為約使有投票權人為投票權一定之
    行使或不行使；在受賄者之一方，亦應認知行賄者對其所行
    求、期約或交付之意思表示，乃為約使其為投票權一定之行
    使或不行使（最高法院96年度台上字第1233號判決要旨參照
    ）。
(三)、公訴意旨認被告羅貴春此部分涉犯公職人員選舉罷免法第99
    條第1 項對於有投票權之人行求賄賂而約其行使投票權罪嫌
    ，係以被告羅貴春於偵查中供述（坦承與杜春妹熟識，及其
    妻詹淑靜曾交付杜春妹1000元紙鈔1 張）、證人杜春妹於偵
    查中結證證述、證人杜春妹自寶建醫院出院之病歷摘要各節
    為據；然訊據被告固坦承其於上揭時地至上揭醫院探望杜春
    妹，並由妻詹淑靜將1000元紙鈔交予杜春妹，杜春妹之後將
    1000元紙鈔塞回其妻詹淑靜皮包內等情，但否認有何上開被
    訴行求賄賂賄選犯行，辯稱：其係基於關心村民才贈與杜春
    妹1000元，並無據此要求杜春妹要投票給自己之意思等語。
(四)、經查：
 1、公訴意旨所指被告羅貴春於離開病房時，以山地話向杜春妹
    說：「同學，支持我吧」，意請杜春妹於99年11月27日投票
    當日，將里長選票投給其本人，而行求杜春妹就投票權為一
    定之行使部分，係以證人杜春妹於99年10月28日之偵查證述
    為據，而此部分偵查筆錄固載：問：你在警局表示「候選人
    羅春貴夫妻離開你病房時，羅貴春用山地話向妳稱說「同學
    、支持我吧」，有無此事？答：有。我送他夫妻進電梯下樓
    回去時，是羅貴春跟我說的。問：候選人羅春貴向妳稱說「
    同學、支持我吧」之用意為何？當時妳是否知道他有選茂林
    村里長？答：8 月份的時候，羅貴春就有去寶健醫院看過我
    母親，…，羅貴春走後來看過我母親的親戚們有用山地話提
    到，現在有人會來探望母親應該跟選舉有關。「同學、支持
    我吧」之用意，是羅貴春要我支持他出來競選里長，我是看
    到他夫妻當天去看望我們這些病人，又說要我支持他，當時
    我直覺上知道跟選舉有關係。而且杜趙秀娟、吳杜鵑二人也
    提及羅貴春夫妻日前來看我們是跟選舉有關係，並問我要不
    要回來投票等語（見他卷第30頁）。然：
  (1)經本院當庭勘驗證人杜春妹於99年10月28日之警詢筆錄錄音
    結果（如附表編號1 所示，見本院卷第42-44 頁），杜春妹
    於警詢之錄音內容，最初即否認被告有以山地話向杜春妹說
    ：「同學，支持我吧」這句話，而指被告係以魯凱族語說「
    嘎ㄗ馬司用意」，又此語之魯凱語羅馬拼音為「kizngna 」
    ，直接的意思是指「用力」，但用在人與人的對話是指「堅
    強」的意思等情，業經本院於勘驗杜春妹上開警詢、偵查筆
    錄內容前，電詢行政院原住民族委員會而經推薦之魯凱族語
    通譯人員簡淑惠老師於本院勘驗時具結譯述明確（見本院卷
    第40、42頁）；另杜春妹於同日之後警詢中，亦陳明「母語
    裡面沒有支持這兩個字」，伊不知被告當時上述話語之意，
    當時伊亦不知被告要出來選里長，伊出院後才知道等語（如
    附表編號1 所示），而杜春妹之後於警詢中所述「各偵那」
    ，這句話通常用於向人家說加油或是鼓勵的話，不管是鼓勵
    對方或是鼓勵自己都有這樣講。魯凱族的方言沒有等同於國
    語「支持」意思的話，但是有其他類似幫助的話，「bsobra
    」，就是幫助的意思。「各偵那」鼓勵自己可以自言自語說
    ，也可以對別人講，對別人講話的時候講「各偵那」就是指
    鼓勵對方的意思等情，亦經魯凱族語通譯人員簡淑惠老師於
    本院勘驗時具結譯述明確（見本院卷第45頁），足徵杜春妹
    於99年10月28日偵查筆錄所載「問：你在警局表示候選人羅
    春貴夫妻離開你病房時，羅貴春用山地話向妳稱說「同學、
    支持我吧」，有無此事？答：有」，應與上開警詢錄音內容
    不符；又同此可證，杜春妹於99年10月19日警詢筆錄所載「
    當時被告對其說「同學，支持我吧」時，其才知道被告要選
    里長」等語，亦與其於同年月28日之警詢錄音內容未合，則
    杜春妹上開筆錄所載關於被告有對其說「同學、支持我吧」
    等語，均難採為對被告不利之認定。
  (2)經本院當庭勘驗證人杜春妹於99年10月28日之偵查筆錄光碟
    結果（如附表編號2 所示，見本院卷第45-46 頁），杜春妹
    於偵查之錄音內容，最初即否認被告夫妻給伊錢後，有提到
    跟選舉有關的話語，指稱被告要回去時用原住民的話說，「
    大卡這麼將」等語，又此語之羅馬拼音為「dakizngne 」，
    意思為「加油」的意思，以當時探病的狀況，應該是指說「
    你把病養好，早日康復」的意思等情，亦經魯凱族語通譯人
    員簡淑惠老師於本院勘驗時具結譯述明確（見本院卷第46
    頁）。
  (3)證人杜春妹於之後之偵查中，雖對於檢察官所問「你在警察
    局有說啦，他們羅貴春夫妻，離開你病房的時候，羅貴春是
    用山地話跟你說，同學支持我吧。有無此事？有這件事嗎？
    答：有」，但杜春妹此處所答「有」，對照上述勘驗杜春妹
    於警詢及先前偵查所述上情，可見杜春妹所答「有」顯與事
    實未符，而應以本院上開勘驗之內容作為認定之依據。從而
    ，杜春妹於警詢及先前偵查所述被告前往探病時所說之「嘎
    ㄗ馬司用意」（羅馬拼音為「kizngna 」、「各偵那」或「
    大卡這麼將」（羅馬拼音為「dakizngne 」，均無中文所謂
    「支持」之意，而屬「堅強」、「鼓勵」、「加油」等意，
    自難強將證人杜春妹於警詢、偵查所述之上開魯凱族語，任
    意解為「支持」之意，遽認被告即有行求杜春妹就里長選舉
    投票權為一定行使之賄選犯意。
  (4)證人杜春妹於偵查中證述：「來看過我母親的親戚們有用山
    地話提到，現在有人會來探望母親應該跟選舉有關。…，當
    時我直覺上知道跟選舉有關係。而且杜趙秀娟、吳杜鵑二人
    也提及羅貴春夫妻日前來看我們是跟選舉有關係，並問我要
    不要回來投票（見他卷第30頁），及其嗣於原審所證：被告
    到醫院探望其時，並未提到選舉之事，而被告要離開時係以
    山地話對其說「各偵那」，意思是要堅強（見原審卷第52、
    53頁）等語，可徵杜春妹於被告前來探病時，並不知被告要
    參與里長選舉，事後則因他人提及，其主觀上或有誤認被告
    探病與里長選舉有關，但仍無從僅以證人杜春妹此部分之片
    面陳述，逕為被告不利之認定。
 2、公訴意旨另據之被告羅貴春於偵查中供述（坦承與杜春妹熟
    識，及其妻詹淑靜曾交付杜春妹1000元紙鈔1 張），及杜春
    妹自寶建醫院出院之病歷摘要各節，僅能證明被告確有因杜
    春妹住院而致贈1000元之事實，不能以此推論被告即有被訴
    上開行求賄賂賄選犯行。
(五)、綜上所述，原審公訴人起訴被告羅貴春涉犯上開行求賄賂賄
    選罪嫌，所舉之上開事證均無法採為認定被告犯有被訴行求
    賄賂賄選罪之證據；此外，復查無其他積極證據足資證明被
    告有此部分行求賄賂賄選之犯行，被告被訴此部分犯罪自屬
    不能證明，本應為被告無罪之諭知，惟公訴意旨認此部分犯
    罪倘成立，係與上開認定有罪之交付不正利益賄選犯行間，
    屬包括之一罪關係，本院爰就被告被訴此部分犯行，不另為
    無罪諭知。
據上論結，應依刑事訴訟法第369 條第1 項前段、第364 條、第
299 條第1 項前段，公職人員選舉罷免法第99條第1 項、第113
條第3 項，刑法第11條、第59條、第37條第2 項，判決如主文。
本案經檢察官呂建昌到庭執行職務。
中    華    民    國  100     年    11    月    22    日
              刑事第三庭    審判長法  官  張意聰
                                  法  官  簡志瑩
                                  法  官  吳進寶
以上正本證明與原本無異。
如不服本判決應於收受本判決後10日內向本院提出上訴書狀，其
未敘述上訴理由者，並得於提起上訴後10日內向本院補提理由書
狀（均須按他造當事人之人數附繕本）「切勿逕送上級法院」。
中    華    民    國   100    年    11    月    22    日
                                  書記官  王秋淑
附錄本判決論罪科刑法條：
公職人員選舉罷免法第99條第1 項對於有投票權之人，行求期約
或交付賄賂或其他不正利益，而約其不行使投票權或為一定之行
使者，處3 年以上10年以下有期徒刑，得併科新臺幣1 百萬元以
上1 千萬元以下罰金。
附表：
編號1、杜春妹警詢筆錄錄音帶：
      問：你第一次筆錄有講，他們夫妻離開的時候，羅貴春用
          山地母語山地話，是不是？用山地話向你說那個，『
          同學，支持我吧』，這個時候是他給你錢講的還是給
          完錢以後講的？
      答：其實應該沒有這句話吧。因為他們進來到他們走，都
          沒有提到任何這句話，這時候要選什麼還不知道，是
          我出院以後回茂林，才知道，要選里長跟區長的。
      問：對啦，但你第一次筆錄有講啊，你們母語沒有支持那
          兩個字，說同學，那個什麼？
      答：（「嘎ㄗ馬司用意」）啦這樣子。
      問：什麼意思？他是給你錢以後講的還是給你錢以前講的
          ？在離開的時候？
      答：我們本來講這句話不一定要在這個最敏感的時間講這
          個，平常他送我上車什麼的，他也會，是一種。
      問：同學記得我吧。這意思嘛？
      答：對。
      問：對不對是不是，啊，母語裡面沒有支持這兩個字嘛？
          你那天講的嘛。
      答：沒有。
      問：你那天我有給你錄音。要不要我放帶子給你聽？
      答：我說沒有支持這兩個字嘛。
      問：對，沒有支持這兩個字，對阿，對不對？意思就是使
          支持的意思嘛？你老實講沒有關係啦，你是證人，不
          用，你不用去替他掩護什麼啦。
      答：我跟他。
      問：你不要為了去掩護他而不好意思，你自己會犯罪ㄋㄟ
          。你知不知道？
      答：我不曉得那時候他跟我講這個是什麼意思。他要不要
          出來？我還不曉得嘛。
      問：實在啦厚。但是我不知道他講這句話的涵意就對了，
          對不對？
      答：對啊，他也跟我這樣講，我在住院他這樣講，所以我
          不知道。
      問：因為當時我不知道他要選里長，是不是？
      答：我完全不知道。
      問：反正你不知道他講這句話的涵意就對了，那他是要離
          開時才跟你講的對不對？還是怎樣？
      答：就電梯的時候。
      問：離開的時候，是不是？
      答：我有跟他（各偵那）他也跟我講（各偵那），叫我堅
          強，我如果住院，他叫我堅強的意思嘛。他說的話的
          涵意我不清楚，他是指哪一點。
      問：那『同學支持我吧』這用意是指什麼？當時你知不知
          道他要選茂林村的里長？
      答：我完全不知道。
      問：你回去奔喪怎麼會不知道，你們村莊那麼小。
      答：因為我們，我是。
      問：知道就知道，那沒有關係？
      答：沒有人會跟我聊這個，我出院以後才。
      問：我跟你講，你不要怕，跟你沒有什麼關係，你只要老
          實講就好了。你不要說謊話，可能會對你造成影響，
          不好的影響。
      答：如果他真的要出來，我還要選長的，我會往這方向想
          我想這是要選什麼。
      問：那他說這句話的用意是什麼？他跟你講這句話的用意
          是什麼？是不是叫你要支持他？
      答：如果像我現在知道他要出來，應該就是這個意思了。
          當初我不知道嘛。
      問：當時他跟你講這句話的時候，你知不知道他要選里長
          ？
      答：都不知道嘛，我出院以後，我的二嫂他們在聊才跟我
          講的。
      問：我是出院以後才知道他要選里長，是不是？
      答：對。
編號2 、杜春妹偵查筆錄光碟【檔名：VTS_01_1/17 ：15開始】
      ：
      問：他們夫妻拿給你錢後，有沒有提到說，跟選舉有關的
          話語？
      答：都沒有，從進來到我的病房到他們走都沒有講，只有
          他走到了電梯要回去的時候，用我們原住民的話說，
          『大卡這麼將』，意思說支持我。
      問：他怎麼稱呼你？
      答：同學問：那是有講嘛？就是要離開病房在電梯口的時
      候，是不
          是？（繕打筆錄與書記官對話）你在警察局有說啦，
          他們羅貴春夫妻，離開你病房的時候，羅貴春是用山
          地話跟你說，同學支持我吧。有無此事？有這件事嗎
          ？
      答：有。
      問：有啦厚？用山地話就對了？是他本人嗎？羅貴春他本
          人嗎？
      答：他本人講的。